ACORDAO-COMPLETO-2527224

ACÓRDÃO 5969/2022 ATA 32/2022 - PRIMEIRA CÂMARA

VISTOS, relatados e discutidos estes autos de ato de aposentadoria submetido à apreciação deste Tribunal para fins de registro, nos termos do inc. III do art. 71 da Constituição Federal de 1988, ato esse cadastrado e disponibilizado ao TCU por intermédio do Sistema e-Pessoal, na forma dos arts. 2º e 4º da Instrução Normativa TCU 78/2018,
ACORDAM os Ministros do Tribunal de Contas da União, reunidos em Sessão da 1ª Câmara, diante das razões expostas pelo Relator, em:
9.1. considerar prejudicada, por inépcia, a análise de mérito do ato constante da peça 3, relativo à concessão inicial de aposentadoria a Alberto dos Santos Puga Barbosa, ante a inconsistência verificada em relação à rubrica "16171 - DECISAO JUDICIAL TRANS JUG APO (Decisão judicial - Outros) ", nos termos do § 6º do art. 260 do Regimento Interno desta Corte de Contas;
9.2. determinar à Fundação Universidade do Amazonas que, no prazo máximo de 30 (trinta) dias, encaminhe novo ato de concessão inicial de aposentadoria por meio do sistema e-Pessoal, com os devidos esclarecimentos e cópia da documentação comprobatória pertinente acerca da rubrica "16171 - DECISAO JUDICIAL TRANS JUG APO (Decisão judicial - Outros) ";
9.3. dar ciência desta deliberação ao órgão de origem; e
9.4. arquivar os autos.

Atos de Aposentadoria da unidade emissora Fundação Universidade do Amazonas

Primeira Câmara

Fundação Universidade do Amazonas.

3. Interessado: Alberto dos Santos Puga Barbosa, CPF XXX.897.452-XX.

13.1. Ministro presente: Vital do Rêgo (na Presidência).
13.2. Ministros-Substitutos convocados: Augusto Sherman Cavalcanti (Relator) e Weder de Oliveira.

AUGUSTO SHERMAN

Cuidam os autos de ato de aposentadoria submetido à apreciação deste Tribunal para fins de registro, nos termos do inc. III do art. 71 da Constituição Federal de 1988, ato esse cadastrado e disponibilizado ao TCU por intermédio do Sistema e-Pessoal, na forma dos arts. 2º e 4º da Instrução Normativa TCU 78/2018.
2.	A unidade técnica, ao analisar os fundamentos legais da concessão, bem como as informações prestadas pelo órgão do controle interno, lavrou a instrução constante da peça 5, adiante parcialmente transcrita, com eventuais ajustes de forma:
"INTRODUÇÃO
1. Trata-se de ato inicial de aposentadoria, submetido, para fins de registro, à apreciação do Tribunal de Contas da União (TCU) , de acordo com o art. 71, inciso III, da Constituição Federal.  O ato foi cadastrado e disponibilizado ao TCU por intermédio do Sistema e-Pessoal, na forma do art. 2º e 4º da Instrução Normativa TCU 78/2018.
2. O ato desse processo pertence às seguintes unidades:
2.1. Unidade emissora: Fundação Universidade do Amazonas.
2.2. Unidade cadastradora: Fundação Universidade do Amazonas.
2.3. Subunidade cadastradora: Coordenação de Aposentadoria e Pensão - CAP.
EXAME TÉCNICO
Procedimentos aplicados
3.	Os procedimentos para exame, apreciação e registro de atos de pessoal encontram-se estabelecidos na Instrução Normativa TCU 78/2018 e na Resolução TCU 206/2007.
[...]
Exame das Constatações
9. Ato: 80878/2020 - Inicial - Interessado: ALBERTO DOS SANTOS PUGA BARBOSA - CPF: XXX.897.452-XX
9.1. Parecer do Controle Interno: considerar o ato Legal.
9.2. Constatações e análises: 
9.2.1. Houve o registro de pelo menos uma rubrica com 'Denominação para análise pelo TCU = Decisão judicial (16171 - DECISAO JUDICIAL TRANS JUG APO (Decisão judicial - Outros) - R$ 2.185,31) .
a. Justificativa do Gestor de Pessoal: Não há. Verificação efetuada no âmbito do TCU.
b. Análise do Controle Interno: Não há. Verificação efetuada no âmbito do TCU.
c. Análise da Equipe Técnica: Ilegal
Trata-se de rubrica judicial de incorporação de quintos de Instituição Federal de Ensino. Nem o ato nem a sentença especificam a função e a proporção incorporada.
9.2.2. Ato e-Pessoal em substituição a ato Sisac devolvido de acordo com comunicado da presidência do TCU. Data de encaminhamento do ato Sisac ao TCU: 23/11/2017
a. Justificativa do Gestor de Pessoal: Não há. Verificação efetuada no âmbito do TCU.
b. Análise do Controle Interno:  Não há. Verificação efetuada no âmbito do TCU.
c. Análise da Equipe Técnica: Legal
Ato em substituição a ato SISAC devolvido com entrada original no TCU na data de 23/11/2017.
9.3. O quadro resumo de ocorrências e, quando for o caso, o detalhamento da norma legal e da jurisprudência para as inconsistências acima elencadas encontra-se no anexo II dessa instrução. 
9.4. Encaminhamento do ato:
9.4.1. Considerar ILEGAL e recusar registro do ato inicial de aposentadoria de ALBERTO DOS SANTOS PUGA BARBOSA do quadro de pessoal do órgão/entidade Fundação Universidade do Amazonas, com base nos arts. 71, inciso III, da Constituição Federal, 1º, inciso V, e 39, inciso II, da Lei 8.443/1992 e 260, § 1º, do Regimento Interno. 
9.4.2. Com fulcro no art. 262, caput, do Regimento Interno deste Tribunal, determinar ao órgão/entidade Fundação Universidade do Amazonas que: 
a. emita novo ato, livre da irregularidade ora apontada, em substituição ao ato de aposentadoria de ALBERTO DOS SANTOS PUGA BARBOSA, submetendo-o à nova apreciação por este Tribunal, na forma do artigo 260, caput, também do Regimento.
b. dispense a devolução dos valores indevidamente recebidos de boa-fé até a data da ciência do órgão/entidade Fundação Universidade do Amazonas, do acórdão que vier a ser proferido, com base no Enunciado 106 da Súmula da Jurisprudência do TCU.
c. dê ciência, no prazo de quinze dias, contados da notificação, do inteiro teor desta deliberação ao interessado, alertando-o de que o efeito suspensivo proveniente da interposição de eventuais recursos junto ao TCU não o exime da devolução dos valores percebidos indevidamente, caso o recurso não seja provido.
d. informe o teor do acórdão que vier a ser prolatado, encaminhando ao TCU, no prazo de trinta dias, comprovante da data de ciência pelo interessado, nos termos do art. 4º, § 3º, da Resolução TCU 170/2004.
e. faça cessar todo e qualquer pagamento relativo ao ato impugnado de ALBERTO DOS SANTOS PUGA BARBOSA, no prazo máximo de quinze dias, contados da ciência da decisão deste Tribunal, sob pena de ressarcimento das quantias pagas após essa data pelo responsável.
CONCLUSÃO
10. A abrangência e a profundidade das verificações levadas a efeito fundamentam convicção de que o ato 80878/2020 pode ser apreciado pela ilegalidade, em razão das irregularidades apontadas no item Exame das Constatações desta instrução, que representam afronta à legislação e à jurisprudência de referência
PROPOSTA DE ENCAMINHAMENTO
11. Ante o exposto, com fundamento no art. 71, inciso III, da Constituição Federal, no art. 1º, inciso V, e art. 39, incisos I e II, da Lei 8.443/1992, no art. 260 do Regimento Interno do Tribunal de Contas da União, propõe-se: 
11.1. Considerar ILEGAL e recusar registro do ato inicial de aposentadoria de ALBERTO DOS SANTOS PUGA BARBOSA do quadro de pessoal do órgão/entidade Fundação Universidade do Amazonas, com base nos arts. 71, inciso III, da Constituição Federal, 1º, inciso V, e 39, inciso II, da Lei 8.443/1992 e 260, § 1º, do Regimento Interno.
11.2. Com fulcro no art. 262, caput, do Regimento Interno deste Tribunal, determinar ao órgão/entidade Fundação Universidade do Amazonas que: 
11.2.1. emita novo ato, livre da irregularidade ora apontada, em substituição ao ato de aposentadoria de ALBERTO DOS SANTOS PUGA BARBOSA, submetendo-o à nova apreciação por este Tribunal, na forma do artigo 260, caput, também do Regimento.
11.2.2. faça cessar todo e qualquer pagamento relativo ao ato impugnado de ALBERTO DOS SANTOS PUGA BARBOSA, no prazo máximo de quinze dias, contados da ciência da decisão deste Tribunal, sob pena de ressarcimento das quantias pagas após essa data pelo responsável.
11.2.3. informe o teor do acórdão que vier a ser prolatado, encaminhando ao TCU, no prazo de trinta dias, comprovante da data de ciência pelo interessado, nos termos do art. 4º, § 3º, da Resolução TCU 170/2004.
11.2.4. dispense a devolução dos valores indevidamente recebidos de boa-fé até a data da ciência do órgão/entidade Fundação Universidade do Amazonas, do acórdão que vier a ser proferido, com base no Enunciado 106 da Súmula da Jurisprudência do TCU.
11.2.5. dê ciência, no prazo de quinze dias, contados da notificação, do inteiro teor desta deliberação ao interessado, alertando-o de que o efeito suspensivo proveniente da interposição de eventuais recursos junto ao TCU não o exime da devolução dos valores percebidos indevidamente, caso o recurso não seja provido."
3.	Em seu pronunciamento regimental, no entanto, o Ministério Público junto a esta Casa, neste ato representado pelo Procurador Júlio Marcelo de Oliveira, manifestou divergência parcial em relação às conclusões e propostas da unidade técnica, nos seguintes termos (peça 7) :
"Trata-se de aposentadoria em favor de Alberto dos Santos Puga Barbosa, no cargo de Professor Associado do Quadro de Pessoal da Fundação Universidade do Amazonas, cujo ato recebeu parecer pela ilegalidade por parte da Sefip, em razão de suposta concessão indevida de parcela judicial referente a quintos:
'9.2.1. Houve o registro de pelo menos uma rubrica com 'Denominação para análise pelo TCU = Decisão judicial (16171 - DECISAO JUDICIAL TRANS JUG APO (Decisão judicial - Outros) - R$ 2.185,31) .
a. Justificativa do Gestor de Pessoal: Não há. Verificação efetuada no âmbito do TCU.
b. Análise do Controle Interno: Não há.
Verificação efetuada no âmbito do TCU.
c. Análise da Equipe Técnica: Ilegal
Trata-se de rubrica judicial de incorporação de quintos de Instituição Federal de Ensino. Nem o ato nem a sentença especificam a função e a proporção incorporada.'
O fato de existir sentença judicial assegurando determinada vantagem não implica necessariamente ilegalidade do ato.
A Fundação Universidade do Amazonas não anexou, no formulário, cópia do teor da sentença judicial que garantiu a parcela de R$ 2.185,31, de forma a elucidar a natureza dessa vantagem, se referentes a quintos ou a matéria diversa.
Apenas incluiu nos autos a sentença que deferiu liminar, parcialmente, para afastar descontos a título de reposição ao erário em favor dos substituídos, no que diz respeito a quintos.
Além disso, deixou de informar, no ato e-Pessoal, os períodos das funções comissionadas exercidas pelo servidor e as frações efetivamente incorporadas de quintos aos proventos do inativo.
A ausência dessas informações inviabiliza a análise da legalidade do ato.
No caso vertente, aplica-se a disciplina prevista no § 6º do art. 260 do Regimento Interno deste Tribunal, no sentido de considerar prejudicado, por inépcia, o exame do ato de aposentadoria constante dos autos, in verbis:
'Art. 260. Para o exercício da competência atribuída ao Tribunal, nos termos do inciso III do art. 71 da Constituição Federal, a autoridade administrativa responsável por ato de admissão de pessoal ou de concessão de aposentadoria, reforma ou pensão, a que se refere o artigo anterior, submeterá os dados e informações necessários ao respectivo órgão de controle interno, que deverá emitir parecer sobre a legalidade dos referidos atos e torná-los disponíveis à apreciação do Tribunal, na forma estabelecida em ato normativo.
[...]
§ 6º Será considerado prejudicado, por inépcia, o ato de admissão ou concessão que apresentar inconsistências nas informações prestadas pelo órgão de pessoal que impossibilitem sua análise, devendo ser determinado o encaminhamento de novo ato, livre de falhas.'
Ante o exposto, Ministério Público de Contas opina por considerar prejudicado, por inépcia, o exame do ato de aposentadoria em favor de Alberto dos Santos Puga Barbosa.
Adicionalmente, sugere fixar prazo para que a Fundação Universidade do Amazonas encaminhe novo ato para apreciação deste Tribunal, livre das falhas ora observadas, nos termos do § 6º do art. 260 do Regimento Interno do TCU."
É o relatório.

não há.

Procurador Júlio Marcelo de Oliveira.

PESSOAL. APOSENTADORIA. INCONSISTÊNCIA DE INFORMAÇÕES ACERCA DE RUBRICA POSSIVELMENTE RELATIVA A QUINTOS DA PORTARIA MEC 474/87. EXAME DE MÉRITO PREJUDICADO POR INÉPCIA. DETERMINAÇÃO PARA EMISSÃO DE NOVO ATO. CIÊNCIA.

APOSENTADORIA (APOS)

Tratam os autos de ato de aposentadoria submetido à apreciação deste Tribunal para fins de registro, nos termos do inc. III do art. 71 da Constituição Federal de 1988, ato esse cadastrado e disponibilizado ao TCU por intermédio do Sistema e-Pessoal, na forma dos arts. 2º e 4º da Instrução Normativa TCU 78/2018.
2.	A unidade técnica encaminhou proposta de ilegalidade, com a negativa do correspondente registro, do ato de aposentadoria ora em apreço, ao passo que o representante do Parquet especializado pugnou pela prejudicialidade da análise de mérito dessa concessão, por inépcia, em face da verificação de inconsistência em relação a benefício concedido ao interessado.
3.	Acolho a proposta do Ministério Público. Com efeito, ainda que seja possível que Alberto dos Santos Puga Barbosa haja implementado os requisitos necessários para ser beneficiado com "quintos" calculados nos moldes da Portaria MEC 474/1987, nem o formulário do ato, nem a decisão judicial liminar a ele anexada permitem identificar a função e a proporção incorporada. Ademais, consoante acrescenta o representante do Parquet de Contas, o conjunto de elementos até aqui disponível não permite nem mesmo que se conclua com segurança se a rubrica "16171 - DECISAO JUDICIAL TRANS JUG APO (Decisão judicial - Outros) ", no valor de R$ 2.185,31, se refere a quintos (conforme parece indicar a decisão liminar apresentada) ou a outra matéria. Diversamente do que concluiu a Sefip, contudo, entendo que a hipótese de inconsistências nas informações prestadas pelo órgão de pessoal que impossibilitem a análise do ato de admissão ou concessão atrai a aplicação do artigo 260, § 6º, do Regimento Interno desta Corte de Contas.
	Diante do exposto, com as devidas vênias à unidade instrutiva, ao acolher a proposta do MP/TCU, manifesto-me no sentido de que o Tribunal aprove o Acórdão que ora submeto à deliberação deste Colegiado.
TCU, Sala das Sessões, em 13 de setembro de 2022. 
AUGUSTO SHERMAN CAVALCANTI 
Relator